臺灣板橋地方法院刑事判決　　　　　　　　　　　　　九十一年度易字第一三號
　　公　訴　人　臺灣板橋地方法院檢察署檢察官
　　被　　　告　甲○○
右列被告因違反台灣地區與大陸地區人民關係條例案件，經檢察官聲請簡易判決處刑
（九十年度偵字第一六七九三號），本院三重簡易庭認不宜以簡易判決處刑，簽移本
院刑事庭，依通常審判程序審理，本院判決如左：
    主  文
甲○○違反不得僱用大陸地區人民在台灣地區從事未經許可之工作之規定，處有期徒
刑參月，如易科罰金，以參佰元折算壹日。
    事  實
一、甲○○未向主管機關台北縣政府辦理營利事業登記，即自民國九十年九月十六日
    起，在台北縣泰山鄉○○路○段七六九號開設經營「小夜曲茶藝館」，自任負責
    人，明知女工除經取得工會或勞工同意，並實施晝夜三班制，安全衛生設施完善
    及備有女工宿舍，或有交通工具接送，且有法定事由，經主管機關核准外，不得
    於午後十時至翌晨六時之時間內工作，竟基於概括之犯意，自民國九十年九月十
    六日起，先後僱用真實姓名不詳花名「小涵」、「豆豆」、「瓏瓏」、「可可」
    、「亮亮」、「寶寶」、「小翠」、「秀秀」、「可欣」、「子慧」、「依依」
    、「愛華」等成年女子，於每日下午六時起至翌日凌晨二時止，在上址小夜曲茶
    藝館從事坐檯陪酒之工作；其又明知陳雲芳（花名「娃娃」）係大陸地區人民，
    因探親獲准來台，未經許可在台工作，復基於非法僱用大陸地區人民工作之犯意
    ，自九十年十月四日起，以三小時為一節，每檯新台幣二百元之代價，於每日下
    午六時起至翌日凌晨二時止，在上址小夜曲茶藝館，從事坐檯陪酒之工作。嗣於
    九十年十月四日晚上八時五十分許，經警在上址小夜曲茶藝館當場查獲。
二、案經台北縣警察局新莊分局報請台灣板橋地方法院檢察署檢察官偵查後聲請簡易
    判決處刑，經本院改依通常程序審理。
    理  由
一、訊據被告甲○○對於其未經辦理營利事業登記即於前揭時地經營小夜曲茶藝館，
    擔任負責人，及先後僱用花名「小涵」、「豆豆」、「瓏瓏」、「可可」、「亮
    亮」、「寶寶」、「小翠」、「秀秀」、「可欣」、「子慧」、「依依」、「愛
    華」及大陸地區人民陳雲芳等女子，於每日下午六時起至翌日凌晨二時止，在上
    址小夜曲茶藝館，從事坐檯陪酒之工作等事實坦承不諱，惟矢口否認有違反台灣
    地區及大陸地區人民關係條例之犯行，並辯稱：陳雲芳係九十年十月四日晚上自
    行前來應徵，伊與陳雲芳談了約一個小時，伊就僱用了，陳雲芳說沒有帶身分證
    隔天再補，她當天才上班就被警查獲，伊不知陳雲芳是大陸地區人民云云。經查
    ：
  (1)陳雲芳確屬來台灣探親之大陸地區人民，有中華民國台灣地區旅行證及出境登記
    表各一紙在卷可稽；而本件係台北縣政府警察局新莊分局據檢舉有大陸女子在被
    告經營之小夜曲茶藝館坐檯陪酒，新莊分局於九十年十月四日晚八時五十分許派
    員臨檢，而查獲大陸地區人民陳雲芳以花名「娃娃」在上址小夜曲茶藝館第八包
    廂內坐檯陪酒，及扣案之小姐坐檯輪番表上，編號２之「娃娃」，即係本件經警
    查獲之陳雲芳，其已分別於八時四十分、八時四十五分，經九、八包廂客人點檯
    等情，有台北縣警察局新莊分局之案件檢查紀錄一份及經陳雲芳簽名並捺指印確
    認之小姐輪番表各一紙在卷可稽。再者，被告甲○○於偵訊中供稱：「她說她忘
    記帶（指身分證），第二天再補。」云云（見偵查卷第二十三頁反面），其續於
    本院審理時供稱：「我有問她（游麗美）有無身分證，她說她沒有帶，我們談了
    約一個小時。：：我真的不知道（游麗美是大陸人士），（為何不查驗身分證後
    ，再僱用？）她說，她跟她先生吵架，我僱用的小姐也不用加入勞、健保。」等
    語（見本院九十一年四月二十二日審判筆錄），而陳雲芳係大陸地區人民，根本
    無我國國民身分證，絕無提出身分證之可能，被告稱陳雲芳應徵時告知忘了帶身
    分證，第二天再補等語，已有可疑，況證人游麗美於警訊中證稱：「我以探親名
    義來台，我不知來台後不得工作，負責人不知道我是大陸人士。」云云（見偵查
    卷第五頁反面），足見證人游麗美根本不知大陸人士未經許可，來台後不得工作
    ，更遑論言及事後補身分證之事？又大陸地區人民在語言口音、生活習慣、用語
    及一般知識等方面，與台灣地區人民均有不同，通常從交談中即可輕易察知，被
    告於僱用證人游麗美前已與之交談約有一個小時之久，對尚不知來台未經許可不
    得工作之證人游麗美而言，其並無掩飾自己係大陸人士之必要，是被告於僱用前
    之交談中焉有不知陳雲芳係大陸地區人民之理？況本件被告係遭人檢舉在上址僱
    用大陸女子坐檯陪酒，而經警臨檢查獲（參見前述檢查紀錄表記載），若被告未
    僱用大陸女子坐檯陪酒，則豈會輕易遭人檢舉而被查獲？是被告辯稱不知陳雲芳
    係大陸地區人民云云，實無足採信。綜上各情，被告前揭所辯乃屬事後卸責之詞
    ，陳雲芳於警訊稱被告不知伊係大陸地區人民等語，係屬迴護被告之詞，均無足
    採信。
  (2)按依行政院主計處編印之「中華民國行業標準分類」第六次修定版規定，凡從事
    茶、咖啡、冷飲、水果等點叫後供應顧客飲用之行業係屬餐飲業，上開行業自八
    十七年十二月三十一日起適用勞動基準法，並經行政院勞工委員會指定為勞動基
    準法第三十條之一之行業。又事業單位適用勞動基準法之認定原則，不問其是否
    辦理營利事業登記，應以其經濟活動所屬行業，依事實認定之。是被告其經營小
    夜曲茶藝館，依前述「中華民國行業標準分類」第六次修訂版規定，係屬餐飲業
    ，其雖未向主管機關台北縣政府辦理營利事業登記，仍有勞動基準法第三十條之
    一規定之適用。
  (3)次按，女工不得於午後十時至翌晨六時之時間內工作，但經取得工會或勞工同意
    ，並實施晝夜三班制，安全衛生設施完善，及備有女工宿舍，或有交通工具接送
    ，且有左列情形之一，經主管機關核准者不在此限：一、因不能控制及預見之非
    循環性緊急事故，干擾該事業之正常工作時間者；二、生產原料或材料易於敗壞
    ，為免於損失必須於夜間工作者；三、擔任管理技術之主管職務者；四、遇有國
    家緊急事故或為國家經濟重大利益所需要，徵得有關勞雇團體之同意，並經中央
    主管機關核准者；五、運輸、倉儲及通信業經中央主管機關核定者；六、衛生福
    利及公用事業，不需從事體力勞動者。又中央主管機關指定之行業，雇主經工會
    或勞工半數以上同意後，其工作時間得依下列原則變更：四、女性勞工，除妊娠
    或哺乳期間主外，於夜間工作，不受第四十九條之限制，但雇主應提供完善安全
    衛生設施。勞動基準法第四十九條第一項、第三十條之一第一項第四款分別定有
    明文。查本件被告經營小夜曲茶藝館，其營業之內容並不符合上開勞動基準法第
    四十九條第一項但書所列女工得於夜間工作之例外情形；又此類有女侍陪酒坐檯
    之餐飲業雖屬同法第三十條之一經中央主管機關指定之行業，女性勞工除妊娠或
    哺乳期間外，得於夜間工作，不受第四十九條之限制，但依同項規定，雇主仍須
    經工會或勞工半數以上之同意，且應提供完善安全衛生設施；而所謂「提供完善
    安全衛生設施」，係指雇主對於擬使女工從事夜間工作之工作場所安全衛生設備
    與措施，應經勞動檢查機關檢查合格，未經檢查合格，該事業單位應不得使女工
    於午後十時至翌晨六時之時間內工作。事業單位如違反該法第三十條之一規定時
    ，應視其所違反之法條（如第四十九條），依各該法條之罰則予以處罰；已經行
    政院勞工委員會先後以八十六年七月八日台（八六）勞動三字第０二八四九八號
    、八十七年九月八日台（八七）勞動三字第０三八二七二號函釋明確，且為本院
    歷來審理此類案件職務上所知悉。查本件被告未辦理營業登記，係屬無照營業，
    自未經勞動檢查機構檢查合格，且被告於本院審理時自承所僱用之女工都住自己
    家裡，也自己叫計程車回家，也沒有組工會，是被告未提供合法完善之安全衛生
    設施，則縱得女性勞工之同意於夜間工作，仍與勞動基準法第三十條之一之規定
    不符。
  (4)綜上所述，本件事證明確，被告之犯行，洵堪認定，應依法論科。
二、被告甲○○，為小夜曲茶藝館之負責人，其僱請使女工於午後十時至翌晨二時之
    時間內工作之所為，係違反勞動基準法第四十九條第一項前段之規定，應依同法
    第七十七條規定處罰；又其僱用大陸地區人民陳雲芳從事未經許可之工作，係違
    反台灣地區與大陸地區人民關係條例第十五條第四款之規定，應論以同條例第八
    十三條第一項之僱用大陸地區人民從事未經許可工作罪。被告先後多次僱請女工
    於每日夜間十時起至翌日凌晨二時止之時間內工作之犯行，時間緊接，犯罪構成
    要件相同，顯係基於概括犯意為之，應依連續犯論以一罪，並依法加重其刑。被
    告所犯前開二罪間，有方法結果之牽連關係，應從一重之違反台灣地區與大陸地
    區人民關係條例八十三條第一項之僱用大陸地區人民從事未經許可工作罪論處。
    公訴人雖未就被告違反勞動基準法部分之犯行提起公訴，惟因與聲請簡易判決處
    刑移送本院論罪科刑之部分，有牽連犯之裁判上一罪關係，為起訴效力所及之範
    圍，本院自應併予審究。爰審酌犯罪之動機、目的、手段、知識程度、犯罪後之
    態度等一切情狀，量處如主文所示之刑，並諭知易科罰金之折算標準，以示懲儆
    。至扣案之坐檯輪番表一紙僅係被告犯罪之證據，尚非被告直接供犯罪所用之物
    或因犯罪所得之物，爰不予宣告沒收，併予敘明。
據上論段，應依刑事訴訟法第二百九十九條第一項前段，勞動基準法第四十九條第一
項前段、第七十七條，台灣地區與大陸地區人民關係條例第十五條第四款、第八十三
條第一項，刑法第十一條前段、第五十六條、第五十五條、第四十一條第一項，罰金
罰緩提高標準條例第一條前段、第二條判決如主文。
本案經檢察官游鉦添到庭執行職務
中      華      民      國      九十一      年      五      月    六    日
              臺灣板橋地方法院刑事第四庭
                                      法  官  劉  大  衛
右正本證明與原本無異。
如不服本判決，應於判決送達後十日內，向本院提出上訴狀。
                                      書記官  蕭  興  南
中      華      民      國      九十一      年      五      月    七    日
附錄本案所犯法條全文
臺灣地區與大陸地區人民關係條例第十五條
左列行為不得為之：
一  使大陸地區人民非法進入臺灣地區。
二  招攬臺灣地區人民未經許可使之進入大陸地區。
三  使大陸地區人民在臺灣地區從事未經許可或與許可目的不符之活動。
四  僱用或留用大陸地區人民在臺灣地區從事未經許可或與許可範圍不符
    之工作。
五  居間介紹他人為前款之行為。
臺灣地區與大陸地區人民關係條例第八十三條
違反第十五條第四款或第五款規定者，處二年以下有期徒刑、拘役或科或併科新台幣
三十萬元以下罰金。
意圖營利而違反第十五條第五款規定者，處三年以下有期徒刑、拘役或科或併科新台
幣六十萬元以下罰金。
以犯前項之罪為常業者，處五年以下有期徒刑，得併科新臺幣六十萬元以下罰金。
法人之代表人、法人或自然人之代理人、受僱人或其他從業人員，因執行業務犯前三
項之罪者，除處罰行為人外，對該法人或自然人並科以前三項所定之罰金。但法人之
代表人或自然人對於違反之發生，已盡力為防止行為者，不在此限。
勞動基準法第七十七條
違反第四十二條、第四十四條第二項、第四十五條、第四十七條、第四十八條、第四
十九條或第六十四條第一項規定者，處六月以下有期徒刑、拘役或科或併科二萬元以
下罰金。
